【裁判字號】    99,交聲,4110
【裁判日期】    991129
【裁判案由】    聲明異議
【裁判全文】
臺灣臺中地方法院交通事件裁定        99年度交聲字第4110號
原處分機關  交通部公路總局臺中區監理所
異  議  人
即受處分人  柯慶文
上列異議人即受處分人因違反道路交通管理處罰條例案件，對於
交通部公路總局臺中區監理所中華民國99年11月5 日所為之處分
（即中監違字第裁60-HC0000000號裁決書）聲明異議，本院裁定
如下：
    主  文
原處分關於裁處罰鍰新臺幣肆萬玖仟伍佰元部分撤銷。
前項撤銷部分，柯慶文不罰。
其餘異議駁回。
    理  由
一、原處分機關略以：異議人即受處分人（下稱受處分人）柯慶
    文於民國95年10月26日0 時30分許，駕駛車號3877-LK 號自
    小客車，行經臺中縣大里市○○路○段、德芳路口處，因「
    酒後駕車（經呼氣酒精濃度測試達0.86MG/L」之違規，為臺
    中縣警察局霧峰交通分隊以中縣警交字第HC0000000 號舉發
    違反道路交通管理事件通知單舉發。現因緩起訴期滿，本所
    遂於99年11月5 日以中監違字第裁60-HC0000000號裁決書，
    就裁處罰鍰新臺幣（下同）4 萬9 千5 百元，吊扣駕駛執照
    12個月並施以道安講習，應無不合等語。
二、聲明異議意旨則以：依據行政罰法第26條規定，一行為同時
    觸犯刑事法律及違反行政法上義務規定者，依刑事法律處罰
    之。受處分人本件酒駕行為業經檢察官為緩起訴處分，並已
    繳納6 萬元在案，而監理機關另裁罰受處分人罰鍰4 萬9 千
    5 百元，並執行吊扣駕照，實無再一事二罰處行政罰之必要
    ，請庭上撤銷行政罰鍰4 萬9 千5 百元，以維持公平正義原
    則等語。
三、查，受處分人因酒後駕車，經酒測測得酒精濃度超過標準值
    為警舉發之事實，有臺中縣警察局舉發違反道路交通管理事
    件通知單、交通部公路總局臺中區監理所裁決書等在卷可稽
    ，復為受處分人所不否認，是以本件違規事實明確，已堪認
    定。惟受處分人亦因此涉犯公共危險案件，遭臺灣臺中地方
    法院檢察署檢察官以95年度速偵字第4046號為緩起訴處分，
    是本件所應探究者，為是否有一事二罰之問題。
四、按汽車駕駛人，駕駛汽車經測試檢定有酒精濃度超過規定標
    準者，處1 萬5 千元以上6 萬元以下罰鍰，並當場移置保管
    該汽車及吊扣其駕駛執照1 年，因而肇事致人受傷者，並吊
    扣其駕駛執照2 年。汽車駕駛人有飲用酒類或其他類似物後
    其吐氣所含酒精濃度超過每公升0.25毫克或血液中酒精濃度
    超過百分之0.05以上者，不得駕車。道路交通管理處罰條例
    第35條第1 項第1 款、道路交通安全規則第114 條第2 款分
    別定有明文。惟依95年2 月5 日正式施行之行政罰法第26條
    第1 項規定：「一行為同時觸犯刑事法律及違反行政法上義
    務規定者，依刑事法律處罰之。但其行為應處以其他種類行
    政罰或得沒入之物而未經法院宣告沒收者，亦得裁處之。」
    ，此乃一行為同時造成刑罰法律與行政秩序罰規定發生競合
    適用之關係時，基於「一事不二罰」之法理，經由立法程序
    確立應以刑罰優先為原則，避免行為人承受過度且重複之處
    罰。此觀該條立法理由明確揭示：「一行為同時觸犯刑事法
    律及違反行政法上義務規定時，由於刑罰與行政罰同屬對不
    法行為之制裁，而刑罰之懲罰作用較強，故依刑事法律處罰
    ，即足資警惕時，實無一事二罰再處行政罰之必要。且刑事
    法律處罰，由法院依法定程序為之，較符合正當法律程序，
    應予優先適用。但罰鍰以外之沒入或其他種類行政罰，因兼
    具維護公共秩序之作用，為達行政目的，行政機關仍得併予
    裁處，故為第一項但書規定。」其理益明。是以前揭行政罰
    法中刑事法律處罰優先且不再處以行政秩序罰之目的，既係
    因為行為人已接受刑罰而足資警惕，且已發生懲罰之作用，
    即無使行為人陷於雙重處罰之不利益，則關於刑事法律處罰
    之範圍自應採取實質認定，凡刑事實體法或程序法中所規定
    客觀上剝奪行為人生命、自由、財產權利，主觀上亦因制裁
    之嚴厲性、痛苦性，其強度足以造成心理強制而間接達成矯
    正教化目的之處遇手段，皆應納入其中，而不以形式上符合
    刑法第32條至第34條所定主刑及從刑種類者為限，始與前揭
    法律規範之意旨相符。經查，本件受處分人上開酒後駕車除
    構成道路交通管理處罰條例第35條第1 項第1 款之交通違規
    事由外，亦已合於刑法第185 條之3 服用酒類不能安全駕駛
    動力交通工具而駕駛罪之構成要件，臺灣臺中地方法院檢察
    署檢察官於斟酌受處分人之犯後態度及公共利益之維護，認
    以緩起訴處分為適當，乃以95年度速偵字第4046號為緩起訴
    處分，緩起訴期間為2 年，被告應於收受檢察官緩起訴處分
    命令通知書之日起60日內，向財團法人犯罪被害人保護協會
    臺灣臺中分會支付新臺幣6 萬元，受處分人並已於95年12月
    20日繳納上開緩起訴處分金完畢等情，上開緩起訴處分業於
    97年11月22日期滿未經撤銷，有前揭緩起訴處分書、執行緩
    起訴處分命令通知書、臺中商業銀行入戶電匯通知單影本、
    臺灣高等法院被告前案紀錄表各1 份在卷可參。則受處分人
    上開違反刑事法律禁止規範之犯罪事實既已明確，僅因檢察
    官採取緩起訴處分之替代性刑事處遇手段，未將該案逕行起
    訴或聲請簡易判決處刑，致其後適用之刑事訴訟程序有所區
    別，然就受處分人負有包括支付一定金額予檢察官指定機構
    在內之義務觀察，其如未在上開指定期間內確實履行義務，
    依刑事訴訟法第253 條之3 第1 項第3 款之規定，受處分人
    將遭受撤銷緩起訴處分之不利益；反之，倘其確實遵守並履
    行各項緩起訴條件，除非合於刑事訴訟法第260 條所定情形
    之一，否則受處分人即無再就同一案件遭受刑事訴追之虞。
    從而，受處分人已因上開緩起訴處分而剝奪其財產權，主觀
    上前揭金錢給付義務亦具有強制性、懲罰性，雖不若易科罰
    金係以支付金錢作為自由刑之替代，惟經由緩起訴處分條件
    之履行使其免於遭檢察官發動起訴程序，仍具有替代刑罰之
    效果，廣義而言，應屬前揭所稱之「實質刑事法律處罰」，
    而有行政罰法第26條第1 項「一事不二罰」規定之適用。
五、至於法務部95年5 月25日法律字第0950700393號函雖謂：行
    政罰法第26條第2 項所稱「不起訴處分」包括「緩起訴處分
    」在內等語，惟該項乃例外得裁處行政秩序罰之補充規定，
    參諸該條文係將「不起訴處分」、「無罪」、「免訴」、「
    不受理」、「不付審理」等不能證明刑事被告犯罪或未曾使
    其實際接受刑罰之情形逐一臚列，顯然與該條第1 項所指發
    生處罰競合之前提要件尚有未合，故有第2 項仍依違反行政
    法上義務規定裁處之必要。本件緩起訴處分既非不能證明行
    為人之犯罪事實，且有支付一定金額之實質處罰，自與上開
    行政罰法第26條第2 項列舉之不起訴處分等情形迥然有別，
    仍無從遽為比擬而為相同之處置。若非如此，則刑事被告如
    經法院循審判程序判處罰金或得以易科罰金之拘役或有期徒
    刑，均得以援用行政法罰第26條第1 項之規定，免於處以行
    政秩序罰之雙重不利益；至於藉由緩起訴處分而節省司法資
    源者，在基於實質懲罰目的而其財產權遭受剝奪之餘，卻仍
    需繳納一定金額之行政罰鍰，其結果勢必降低刑事被告接受
    緩起訴處分之意願，而反噬緩起訴處分替代繁複刑事審判程
    序之制度性機能。準此以言，行政罰法第26條第2 項既未將
    緩起訴處分列舉其中，本於「例外規定從嚴解釋」之法理及
    前揭說明，自不能將條文中「不起訴處分」之範圍，擴及於
    性質顯不相同之「緩起訴處分」，且亦非得以具體個案中比
    較當事人實質上是否影響其財產權利（緩起訴可能係無負擔
    之緩起訴，而緩刑亦可能無負擔，惟均不影響其刑事處分之
    性質），或其影響當事人財產權利之輕重比較，憑為有無前
    揭行政罰法「一事不二罰」規定適用之標準，附此敘明。
六、綜上，本件受處分人「酒精濃度超過規定標準」之違規行為
    ，依行政罰法第26條第1 項前段規定，即應依刑事法律處罰
    之，已無再依上開道路交通管理處罰條例第35條第1 項第1
    款裁處行政罰鍰之餘地，受處分人據以聲明異議非無理由，
    原處分關於裁處罰鍰4 萬9 千5 百元部分應予撤銷，另由本
    院為受處分人不罰之諭知。至原處分機關上開吊扣駕駛執照
    12個月之行政裁罰部分，則係預防將來再犯危險之管制罰，
    而有別於前揭針對已發生違規事實科處罰鍰之行政秩序罰，
    屬行政罰法第26條第1 項但書所稱之「其他種類行政罰」，
    原處分機關仍得依道路交通管理處罰條例第35條第1 項第1
    款併予裁處，受處分人就此部分所為異議於法無據，並無理
    由，應予駁回。
七、據上論斷，應依道路交通管理處罰條例第87條第2 項，道路
    交通事件處理辦法第19條，裁定如主文。
中    華    民    國    99    年    11    月    29    日
                  交通法庭  法  官  楊萬益
以上正本證明與原本無異。
如不服本裁定應於送達後5日內向本院提出抗告狀。
                            書記官  譚系媛
中    華    民    國    99    年    11    月    29    日

司法院資訊處製作；財團法人民間司法改革基金會備份。
